【裁判字號】    89,自,469
【裁判日期】    891120
【裁判案由】    詐欺
【裁判全文】
臺灣臺北地方法院刑事判決                          八十九年度自字第四六九號
    自  訴  人  丙○○
    自訴代理人  謝曜焜律師
    被      告  甲○○
    選任辯護人  劉興源
    被      告  丁○○
    選任辯護人  丁中原
                陳玉玲
                朱淑娟
右列被告因詐欺案件，經自訴人提起自訴，本院判決如左：
    主      文
甲○○無罪。
丁○○自訴不受理。
    理      由
壹、無罪部分：
一、自訴意旨略以：自訴人於民國八十七年十二月二日向被告甲○○購買「佛朗明哥
    社區」內座落於台北縣三芝鄉○○村○○○街十之二十二號六樓房屋及其基地（
    台北縣三芝鄉○○段北勢子小段一九三地號及同段土地公坑小段地五地號土地）
    之持分，同時並向被告丁○○負責經營之福億建設事業股份有限公司（下稱福億
    公司）購買同街十之九號一樓之車位及其基地（地號同上）持分，惟上開二份買
    賣契約書之簽立及交屋、收款事宜，均由福億公司統籌辦理，福億建設公司即將
    上開二份買賣契約之標的物交付予自訴人，自訴人並已交付全部之買賣價金，且
    於八十八年一月間取得移轉登記所有權，詎日前自訴人獲悉上開購買之不動產，
    在尚未過戶予自訴人前，即已有銀行之第一順位抵押權存在，迄未塗銷，自訴人
    立即向台北縣淡水地政事務所申請上開不動產之登記謄本，赫然發現被告甲○○
    早在八十七年一月間即以前開三芝後厝村淺水灣十之二十二號六樓房屋及其基地
    持分，向華僑商業銀行辦理最高限額新台幣（下同）四百二十萬元之抵押權設定
    ，惟周女及福億公司於出售上開不動產予自訴人時，非但故意隱滿不予告知實情
    ，反而於契約書第七條內記載「其保證產權清楚，如有他人主張權利或設定他項
    權利，應由其負責於交屋前速予理清‧‧‧」，致使自訴人陷於錯誤，因而付款
    購買，且被告亦不依買賣契約第七條之規定，於交屋前將上開抵押權理清，致自
    訴人所購買之上開房屋無端負擔四百二十萬元之抵押債務，事經自訴人委請律師
    發函催告周女等人出面解決，惟遭被告甲○○拒絕，而被告丁○○雖一再委稱：
    「願儘速聯絡甲○○，共同清償銀行貨款，塗銷抵押權」，但迄今無任何訊息，
    顯見渠等均無解決之誠意，故被告顯係基於共同之犯意聯絡，施用詐術使自訴人
    陷於錯誤，而交付買賣款項，其行為已構成刑法第三百三十九條第一項之詐欺罪
    嫌等語。
二、按犯罪事實應依證據認定，無證據不得推定其犯罪事實，又不能證明被告犯罪，
    應諭知無罪之判決，刑事訴訟法第一百五十四條、第三百零一條第一項定有明文
    ，而犯罪事實之認定，應憑證據，如未能發現相當之證據，或證據不足以證明，
    自不能以推測或擬制之方法作為認定犯罪事實之基礎；最高法院四十年台上字第
    八十六號著有判例，次按刑法第三百三十九條第一項詐欺罪之成立，須意圖為自
    己或第三人之不法所有，以詐術使人將本人或第三人物交付為要件，所謂以詐術
    使人交付必須被詐欺人因其詐術而陷於錯誤，若其所用方法不能認為詐術，亦不
    致使人陷於錯誤，即不構成該罪，亦經最高法院著有四十六年台上字二六０號判
    例可據。
三、訊據被告甲○○堅決否認有詐欺之犯行，被告甲○○辯稱：福億公司董事長丁○○以其個人之名義及其他公司股東之名義將其中二十三戶及數十個車位登記在渠
    等名下，其中建物門牌號碼：台北縣三芝鄉後厝村淺水灣五之三號八樓、十之五
    號三樓及十之二十二號六樓等三戶於八十七年元月間即信託登記在被告之名下，
    丁○○即於同月間持上開股東戶向華僑銀行分別辦理抵押借款，而各股東均無經
    手該借款，且借款利息均由福億公司負責支付，嗣後丁○○以福億公司之資金，
    清償其個人名下之各戶抵押借款並塗銷其抵押權，對於其餘股東名下之各戶非特
    不予以塗銷，甚至遲繳利息，故被告乃無辜之被害人，始終未經手系爭房屋之管
    理、使用、收益與處分事宜，而自訴人就系爭不動產係與丁○○或福億公司進行
    交易，被告並無會同丁○○與自訴人洽談買賣契約，進而共同收受價金、辦理過
    戶與交屋手續，被告自無可能向自訴人行騙等語。
四、經查：
（一）系爭台北縣三芝鄉○○○街十之二十六號六樓之房屋及其基地（台北縣三芝鄉
      ○○段北勢子小段第一九三號地號及同段土地公坑小段第五地落土地）之持分
      福億公司於八十七年一月份登記於被告甲○○名下，並於八十七年一月向華僑
      商業銀行辦理最高限額抵押權四百二十萬元之抵押權設定，於八十七年十二月
      二日將上述房地出賣於自訴人，買賣契約上之簽名及印鑑為其所為，而契約之
      處理均由福億公司處理，而自訴人將房地價款均交付予福億公司，而上述房地
      亦移轉所有權於自訴人，然上開華僑商業銀行之抵押權設定並未塗銷之事實，
      為自訴人以及被告甲○○所不爭執，亦經證人乙○○即福億公司總經理以及陳
      嘉燕即福億公司銷售小姐証述稽詳，此外復有不動產賣賣契約書、所有權狀、
      土地及建物謄本等件附卷可稽，此部分之事實堪信為真實。
（二）被告甲○○在買賣上開房地時並未與自訴人接觸洽談買賣之條件、收受價款或
      辦理交屋手續，自訴人交付之價款均由福億公司之人員乙○○以及陳嘉燕所處
      理，而被告甲○○於八十七年一月間因福億公司公司因欠缺資金，遂將上開房
      地辦理抵押權借款，設定時被告甲○○即在已先備妥之空白買賣契約中，在出
      賣人處被告甲○○即已先持其印鑑用印並簽名完畢，嗣後福億公司實際出售何
      人，被告甲○○並未過問，亦未被福億公司告知，且應由福億公司於取得出賣
      價金後將上開房地之抵押權塗銷，此經證人乙○○証述稽詳，顯見被告甲○○
      與福億公司當初約定出賣後應由福億公司塗銷抵押權定，而福億公司以被告甲○○名義出售後並無塗銷抵押權設定，被告甲○○並不知情，無可能向自訴人
      行騙，自訴人亦無更能因被告之行為而陷於於錯誤，被告甲○○所辯其無詐欺
      之犯行應可採信。
（三）綜上所述，本件顯屬民事債務之糾葛，自不得僅憑自訴人之片面指訴即遽論被
      告甲○○以詐欺之罪名，且自訴人亦自承事出於誤解才會以被告甲○○為被告
      ，此有自訴人陳述意見書一紙附卷可稽。此外復查無其他積極證據足資認定被
      告甲○○有詐欺之行為，既不能證明其犯罪，依法應為被告甲○○無罪之諭知
      。
貳、不受理部分：
一、自訴意旨略以：自訴人於八十七年十二月二日向被告甲○○購買「佛朗明哥社區
    」內座落於台北縣三芝鄉○○村○○○街十之二十二號六樓房屋及其基地之持分
    ，同時並向被告丁○○負責經營之福億公司購買同街十之九號一樓之車位及其基
    地分，惟上開二份買賣契約書之簽立及交屋、收款事宜，均由福億公司統籌辦理
    ，福億建設公司即將上開二份買賣契約之標的物交付予自訴人，自訴人並已交付
    全部之買賣價金，且於八十八年一月間取得移轉登記所有權，詎日前自訴人獲悉
    上開購買之不動產，在尚未過戶予自訴人前，即已有銀行之第一順位抵押權存在
    ，迄未塗銷，自訴人立即向台北縣淡水地政事務所申請上開不動產之登記謄本，
    赫然發現被告甲○○早在八十七年一月間即以前開三芝後厝村淺水灣十之二十二
    號六樓房屋及其基地持分，向華僑商業銀行辦理最高限額四百二十萬元之抵押權
    設定，惟周女及福億公司於出售上開不動產予自訴人時，非但故意隱滿不予告知
    實情，反而於契約書第七條內記載「其保證產權清楚，如有他人主張權利或設定
    他項權利，應由其負責於交屋前速予理清‧‧‧」，致使自訴人陷於錯誤，因而
    付款購買，且被告亦不依買賣契約第七條之規定，於交屋前將上開抵押權理清，
    致自訴人所購買之上開房屋無端負擔四百二十萬元之抵押債務，事經自訴人委請
    律師發函催告周女等人出面解決，惟遭被告甲○○拒絕，而被告丁○○雖一再委
    稱：「願儘速聯絡甲○○，共同清償銀行貨款，塗銷抵押權」，但迄今無任何訊
    息，顯見渠等均無解決之誠意，故被告顯係基於共同之犯意聯絡，施用詐術使自
    訴人陷於錯誤，而交付買賣款項，其行為已構成刑法第三百三十九條第一項之詐
    欺罪嫌等語。
二、按同一案件經檢察官依第二百二十八條規定開始偵查者，不得再行自訴。但告訴
    乃論之罪，經犯罪之直接被害人提起自訴者，不在此限，刑事訴訟法第三百二十
    三條第一項定有明文。
三、本件自訴人自訴被告丁○○涉嫌詐欺罪部分，因其他犯罪被害人鄭香達、曾綺玲
    、王美玲於八十九年五月九日向臺灣士林地方法院檢察署提出告訴狀，以八十九
    年度他字第一九二八號、八十九偵字第二０九三三號案件偵查中，其犯罪事實與
    本案有連續犯之關係，係屬同一案件，此有刑事告訴狀影本附卷可稽，而本案於
    八十九年五月十九日始提起自訴，且本案並非告訴乃論之罪，揆諸前揭規定，自
    訴人對此部分依法即不得提起自訴，應為諭知不受理之判決，並不經言詞辯論為
    之。
據上論斷，應依刑事訴訟法第三百三十四條、第三百四十三條、第三百零一條第一項
、第三百零七條，判決如主文。
中    華        民        國        八十九       年    十一  月   二十  日
                                      臺灣臺北地方法院刑事第三庭
                                          法  官  陳  德  民
右正本證明與原本無異
如不服本判決應於送達後十日內向本院提出上訴狀
                                          書記官  楊  秋  鈴
中    華        民        國        八十九       年    十一  月 二十一  日


司法院資訊處製作；財團法人民間司法改革基金會備份。
